---
title: "Statistique univariée"
---


On entend par <dfn>statistique univariée</dfn><dfn data-index="univariée, statistique"></dfn> l'étude d'une seule variable, que celle-ci soit quantitative ou qualitative. La statistique univariée fait partie de la <dfn>statistique descriptive</dfn><dfn data-index="descriptive, statistique"></dfn>.

Nous utiliserons dans ce chapitre les données de l'enquête *Histoire de vie 2003* fournies avec l'extension `{questionr}`.

```{r}
library(questionr)
data("hdv2003")
d <- hdv2003
```

## Variable quantitative

### Principaux indicateurs

Comme la fonction `str()`{data-pkg="utils"} nous l'a indiqué, notre tableau `d` contient plusieurs <dfn data-index="variable numérique">variables numériques</dfn><dfn data-index="numérique, variable"></dfn> ou <dfn data-index="variable quantitative">variables quantitatives</dfn><dfn data-index="quantitative, variable"></dfn>, dont la variable *heures.tv* qui représente le nombre moyen passé par les enquêtés à regarder la télévision quotidiennement. On peut essayer de déterminer quelques caractéristiques de cette variable, en utilisant les fonctions `mean()`{data-pkg="base"} (<dfn>moyenne</dfn>), `sd()`{data-pkg="stats"} (<dfn>écart-type</dfn>), `min()`{data-pkg="base" data-rdoc="Extremes"} (<dfn>minimum</dfn>), `max()`{data-pkg="base" data-rdoc="Extremes"} (<dfn>maximum</dfn>) et `range()`{data-pkg="base"} (<dfn>étendue</dfn>) :

```{r}
mean(d$heures.tv)
mean(d$heures.tv, na.rm = TRUE)
sd(d$heures.tv, na.rm = TRUE)
min(d$heures.tv, na.rm = TRUE)
max(d$heures.tv, na.rm = TRUE)
range(d$heures.tv, na.rm = TRUE)
```

On peut lui ajouter la fonction `median()` qui donne la valeur <dfn>médiane</dfn>, `quantile()` qui calcule plus généralement tout type de <dfn data-index="quantile">quantiles</dfn>, et le très utile `summary()` qui donne toutes ces informations ou presque en une seule fois, avec en prime le nombre de <dfn data-index="valeur manquante">valeurs manquantes</dfn> (`NA`) :

```{r}
median(d$heures.tv, na.rm = TRUE)
quantile(d$heures.tv, na.rm = TRUE)
summary(d$heures.tv)
```

La fonction `summary()` est une fonction générique qui peut être utilisée sur tout type d'objet, y compris un tableau de données. Essayez donc `summary(d)`.

### Histogramme

Tout cela est bien pratique, mais pour pouvoir observer la <dfn>distribution</dfn> des valeurs d'une variable quantitative, il n'y a quand même rien de mieux qu'un bon graphique.

On peut commencer par un <dfn>histogramme</dfn> de la répartition des valeurs. Celui-ci peut être généré très facilement avec la fonction `hist`{data-pkg="graphics"} :

```{r}
#| fig-cap: Exemple d'histogramme
#| label: fig-histogramme
hist(
  d$heures.tv,
  main = "Nombre d'heures passées devant la télé par jour",
  xlab = "Heures",
  ylab = "Effectif"
)
```

Sous **RStudio**, les graphiques s'affichent dans l'onglet *Plots* du quadrant inférieur droit. Il est possible d'afficher une version plus grande de votre graphique en cliquant sur *Zoom*.

Ici, les options `main`, `xlab` et `ylab` permettent de personnaliser le titre du graphique, ainsi que les étiquettes des axes. De nombreuses autres options existent pour personnaliser l'histogramme, parmi celles-ci on notera :

-   `probability` si elle vaut `TRUE`, l'histogramme indique la proportion des <dfn data-index="classe de valeurs">classes de valeurs</dfn> au lieu des effectifs.
-   `breaks` permet de contrôler les classes de valeurs. On peut lui passer un chiffre, qui indiquera alors le nombre de classes, un vecteur, qui indique alors les limites des différentes classes, ou encore une chaîne de caractère ou une fonction indiquant comment les classes doivent être calculées.
-   `col` la couleur de l'histogramme[^statistiques_univariees-1].

[^statistiques_univariees-1]: Il existe un grand nombre de couleurs prédéfinies dans **R**. On peut récupérer leur liste en tapant simplement `colors()` dans la console, ou en consultant le document suivant : <http://www.stat.columbia.edu/~tzheng/files/Rcolor.pdf>.

Voir la page d'aide de la fonction `hist()` pour plus de détails sur les différentes options. Les deux figures ci-après sont deux autres exemples d'histogramme.

```{r}
#| label: fig-histogramme2
#| fig-cap: un autre exemple d'histogramme
hist(
  d$heures.tv, 
  main = "Heures de télé en 7 classes", 
  breaks = 7, 
  xlab = "Heures", 
  ylab = "Proportion", 
  probability = TRUE, 
  col = "orange"
)
```

## Aller plus loin

{{< video https://youtu.be/oEF_8GXyP5c >}}
