# Régression linéaire {#sec-regression-lineaire}

Un modèle de régression linéaire est un modèle de régression qui cherche à établir une relation linéaire entre une **variable continue**, dite expliquée, et une ou plusieurs variables, dites explicatives.

## Modèle à une seule variable explicative continue

Nous avons déjà abordé très rapidement la régression linéaire dans le chapitre sur la *statistique bivariée* (cf. @sec-deux-variables-continues).

Reprenons le même exemple à partir du jeu de données `iris` qui comporte les caractéristiques de 150 fleurs de trois espèces différentes d'iris. Nous cherchons dans un premier temps à explorer la relation entre la largeur (*Petal.Width*) et la longueur des pétales (*Petal.Length*). Représentons cette relation sous la forme d'un nuage de points.

```{r}
#| label: fig-rel-petal.width-petal.length
#| fig-cap: Relation entre la largeur et la longueur des pétales (nuage de points)
#| warning: false
#| message: false
library(tidyverse)
ggplot(iris) +
  aes(x = Petal.Length, y = Petal.Width) +
  geom_point(colour = "blue", alpha = .25) +
  labs(x = "Longueur", y = "Largeur") +
  theme_light()
```

Il semble bien qu'il y a une **relation linéaire** entre ces deux variables, c'est-à-dire que la relation entre ces deux variables peut être représentée sous la forme d'une droite. Pour cela, on va rechercher la droite telle que la distance entre les points observés et la droite soit la plus petite possible. Cette droite peut être représentée graphique avec `ggplot2::geom_smooth()` et l'option `method = "lm"` :

```{r}
#| label: fig-rel-petal.width-petal.length-lm
#| fig-cap: Relation linéaire entre la largeur et la longueur des pétales
#| warning: false
#| message: false
ggplot(iris) +
  aes(x = Petal.Length, y = Petal.Width) +
  geom_point(colour = "blue", alpha = .25) +
  geom_smooth(method = "lm") +
  labs(x = "Longueur", y = "Largeur") +
  theme_light()
```

La fonction de base pour calculer une régression linéaire est la fonction `stats::m()`. On doit en premier lieu spécifier le modèle à l'aide d'une **formule** : on indique la variable à expliquer dans la partie gauche de la formule et la variable explicative dans la partie droite, les deux parties étant séparées par un tilde[^regression-lineaire-1] (`~`).

[^regression-lineaire-1]: Avec un clavier français, sous WIndows, le caracère tilde s'obtient en pressant simulténament les touches `Alt+Gr` et `7`.

Dans le cas présent, la variable *Petal.Width* fait office de variable à expliquer et *Petal.Length* de variable explicative. Le modèle s'écrit donc `Petal.Width ~ Petal.Length`.

```{r}
mod <- lm(Petal.Width ~ Petal.Length, data = iris)
mod
```

Le résultat comporte deux coefficients. Le premier, d'une valeur de $0,4158$, est associé à la variable *Petal.Length* et indique la pente de la courbe (on parle de *slope* en anglais). Le second, d'une valeur de $-0,3631$, représente l'ordonnée à l'origine (*intercept* en anglais), c'est-à-dire la valeur estimée de *Petal.Width* lorsque *Petal.Length* vaut 0. Nous pouvons rendre cela plus visible en élargissant notre graphique.

```{r}
#| label: fig-rel-petal.width-petal.length-lm2
#| fig-cap: Relation linéaire entre la largeur et la longueur des pétales (représentation graphique de l'intercept)
#| warning: false
#| message: false
ggplot(iris) +
  aes(x = Petal.Length, y = Petal.Width) +
  geom_point(colour = "blue", alpha = .25) +
  geom_abline(
    intercept = mod$coefficients[1],
    slope = mod$coefficients[2],
    linewidth = 1,
    colour = "red"
  ) +
  geom_vline(xintercept = 0, linewidth = 1, linetype = "dotted") +
  labs(x = "Longueur", y = "Largeur") +
  expand_limits(x = 0, y = -1) +
  theme_light()
```

Le modèle linéaire calculé estime donc que le relation entre nos deux variables peut s'écrire sous la forme suivante :

$$
Petal.Width = 0,4158 \cdot Petal.Length - 0,3631
$$

Le package `{gtsummary}` fournit `gtsummary::tbl_regression()`, une fonction bien pratique pour produire un tableau propre avec les coefficients du modèle, leur intervalle de confiance à 95% et leur p-valeurs[^regression-lineaire-2]. On précisera `intercept = TRUE` pour forcer l'affichage de l'*intercept* qui est masqué par défaut.

[^regression-lineaire-2]: Si l'on a besoin de ces informations sous la forme d'un tableau de données classique, on pourra se référer à `broom.helpers::tidy_plus_plus()`, utilisée de manière sous-jacente par `gtsummary::tbl_regression()`, ainsi qu'à la méthode `broom::tidy()`. Ces fonctions sont génériques et peut être utilisées avec une très grande variété de modèles.

```{r}
#| label: tbl-regression-lm
#| tbl-cap: un tableau mis en forme des coefficients du modèle
library(gtsummary)
mod %>%
  tbl_regression(intercept = TRUE)
```

Les p-valeurs calculées nous indique si le coefficient est statistiquement différent de 0. En effet, pour la variable explicative, cela nous indique si la relation est statistiquement significative. Le signe du coefficient (positif ou négatif) nous indique le sens de la relation.

::: callout-tip
Dans certains cas, si l'on suppose que la relation entre les deux variables est proportionnelle, on peut souhaiter calculer un modèle sans *intercept*. Par défaut, **R** ajoute un *intercept* à ses modèles. Pour forcer le calcul d'un modèle sans *intercept*, on ajoutera `- 1` à la formule défissant le modèle.

```{r}
lm(Petal.Width ~ Petal.Length - 1, data = iris)
```
:::

## Modèle à une seule variable explicative catégorielle

Si dans un modèle linéaire la variable à expliquer est nécessairement continue, il est possible de définir une variable explicative catégorielle. Prenons la variable *Species*.

```{r}
library(labelled)
iris %>% look_for("Species")
```

Il s'agit d'un facteur à trois modalités. Par défaut, la première valeur du facteur (ici *setosa*) va servir de modalité de référence.

```{r}
mod <- lm(Petal.Width ~ Species, data = iris)
mod
```

```{r}
#| label: tbl-regression-lm-2
#| tbl-cap: régression linaire avec une variable explicative catégorielle
mod %>%
  tbl_regression(intercept = TRUE)
```

Dans ce cas de figure, l'*intercept* représente la situation à la référence, donc pour l'espèce *setosa*.

Calculons les moyennes par espèce :

```{r}
iris %>%
  group_by(Species) %>%
  summarise(mean(Petal.Width))
```

Comme on le voit, l'*intercept* nous indique donc la moyenne observée pour l'espèce de référence ($0,246$).

Le coefficient associé à *versicolor* correspond à la différence par rapport à la référence (ici $+1,080$). Comme vous pouvez le constater, il s'agit de la différence entre la moyenne observée pour versicolor ($1,326$) et celle de la référence setosa ($0,246$) : $1,326-0,246=1,080$.

Ce coefficient est significativement différent de 0 (p\<0,001), indiquant que la largeur des pétales diffère significativement entre les deux espèces.

::: callout-tip
Lorsque l'on calcule le même modèle sans *intercept*, les coefficients s'interprètent un différement :

```{r}
lm(Petal.Width ~ Species - 1, data = iris)
```

En l'absence d'*intercept*, trois coefficients sont calculés et il n'y a plus ici de modalité de référence. Chaque coefficient représente donc la moyenne observée pour chaque modalité.

On appelle **contrastes** les différents manières de coder des variables catégorielles dans un modèle. Nous y reviendrons plus en détail dans un chapitre dédié (cf. @sec-contrastes).
:::

## Modèle à plusieurs variables explicatives

Un des intérêts de la régression linéaire est de pouvoir estimer un modèle multivarié, c'est-à-dire avec plusieurs variables explicatives. Pour cela, on listera les différentes variables explicatives dans la partioe droite de la formule, séparées par le symbole `+`.

```{r}
mod <- lm(
  Petal.Width ~ Petal.Length + Sepal.Width + Sepal.Length + Species,
  data = iris
)
mod
```

```{r}
#| label: tbl-regression-lm-3
#| tbl-cap: régression linaire avec plusieurs variables explicatives
mod %>%
  tbl_regression(intercept = TRUE)
```

Ce type de modèle permet d'estimer l'effet de chaque variable explicative, <q>toutes choses égales par ailleurs</q>. Dans le cas présent, on s'aperçoit que la largeur des pétales diffère significativement selon les espèces, est fortement corrélée positivement à la longueur du pétale et la largeur du sépale et qu'il y a, lorsque l'on ajuste sur l'ensemble des autres variables, une relation négative (faiblement significative) avec la longueur du sépale.

Lorsque le nombre de coefficients est élevé, une représentation graphique est souvent plus facile à lire qu'un tableau. On parle alors de graphique en forêt ou *forest plot* en anglais. Rien de plus facile ! Il suffit d'avoir recours à `ggstats::ggcoef_model()`.

```{r}
#| label: fig-forest-plot-lm
#| fig-cap: un graphique en forêt des coefficients du modèle
library(ggstats)
ggcoef_model(mod)
```
