---
format: 
  revealjs:
    theme: moon
    standalone: true
    embed-resources: true
    controls: true
    width: 1600
    height: 900
    
execute: 
  echo: true
---

## Préparation des données (1)

<style>
.reveal pre.sourceCode code {
  max-height: none !important;
}
.cell-output pre code {
  font-size: .55em !important;
  background-color: white !important;
  color: black !important;
}
table {
  font-size: .4em !important;
  background-color: white !important;
  color: black !important;
}
th.gt_col_heading, th.gt_column_spanner_outer {
  color: black !important;
}
h2 {
  font-size: 1em !important;
  text-transform: none !important;
  font-weight: normal !important;
}
</style>


```{r}
#| message: false
#| output-location: column
library(tidyverse)
data(hdv2003, package = "questionr")
d <-
  hdv2003 |> 
  mutate(
    sexe = sexe |> fct_relevel("Femme"),
    groupe_ages = age |>
      cut(
        c(18, 25, 45, 65, 99),
        right = FALSE,
        include.lowest = TRUE,
        labels = c("18-24 ans", "25-44 ans",
                   "45-64 ans", "65 ans et plus")
      ),
    etudes = nivetud |> 
      fct_recode(
        "Primaire" = "N'a jamais fait d'etudes",
        "Primaire" = "A arrete ses etudes, avant la derniere annee d'etudes primaires",
        "Primaire" = "Derniere annee d'etudes primaires",
        "Secondaire" = "1er cycle",
        "Secondaire" = "2eme cycle",
        "Technique / Professionnel" = "Enseignement technique ou professionnel court",
        "Technique / Professionnel" = "Enseignement technique ou professionnel long",
        "Supérieur" = "Enseignement superieur y compris technique superieur"
    ) |> 
    fct_na_value_to_level("Non documenté")  
  )
```

## Préparation des données (2)

```{r}
#| message: false
#| output-location: column
library(labelled)
d <- d |> 
  set_variable_labels(
    sport = "Pratique un sport ?",
    sexe = "Sexe",
    groupe_ages = "Groupe d'âges",
    etudes = "Niveau d'études",
    relig = "Rapport à la religion",
    heures.tv = "Heures de télévision / jour"
  )

library(gtsummary)
theme_gtsummary_language(
  "fr",
  decimal.mark = ",",
  big.mark = " "
)
```


## Analyse descriptive

```{r}
#| message: false
#| output-location: column
tbl_desc <-
  d |> 
  tbl_summary(
    by = sport,
    include = c(
      sexe, groupe_ages, etudes,
      relig, heures.tv
    )
  )
tbl_desc
```

## Analyse descriptive

```{r}
#| message: false
#| output-location: column
#| code-line-numbers: "9"
tbl_desc <-
  d |> 
  tbl_summary(
    by = sport,
    include = c(
      sexe, groupe_ages, etudes,
      relig, heures.tv
    ),
    statistic = all_categorical() ~ "{p}% ({n}/{N})"
  )
tbl_desc
```

## Analyse descriptive

```{r}
#| message: false
#| output-location: column
#| code-line-numbers: "10"
tbl_desc <-
  d |> 
  tbl_summary(
    by = sport,
    include = c(
      sexe, groupe_ages, etudes,
      relig, heures.tv
    ),
    statistic = all_categorical() ~ "{p}% ({n}/{N})",
    percent = "row"
  )
tbl_desc
```

## Analyse descriptive

```{r}
#| message: false
#| output-location: column
#| code-line-numbers: "10"
tbl_desc <-
  d |> 
  tbl_summary(
    by = sport,
    include = c(
      sexe, groupe_ages, etudes,
      relig, heures.tv
    ),
    statistic = all_categorical() ~ "{p}% ({n}/{N})",
    percent = "row",
    digits = all_categorical() ~ c(1, 0, 0)
  )
tbl_desc
```

## Analyse descriptive

```{r}
#| message: false
#| output-location: column
#| code-line-numbers: "12"
tbl_desc <-
  d |> 
  tbl_summary(
    by = sport,
    include = c(
      sexe, groupe_ages, etudes,
      relig, heures.tv
    ),
    statistic = all_categorical() ~ "{p}% ({n}/{N})",
    percent = "row",
    digits = all_categorical() ~ c(1, 0, 0)
  ) |> 
  modify_column_hide("stat_1")
tbl_desc
```

## Analyse descriptive

```{r}
#| message: false
#| output-location: column
#| code-line-numbers: "13"
tbl_desc <-
  d |> 
  tbl_summary(
    by = sport,
    include = c(
      sexe, groupe_ages, etudes,
      relig, heures.tv
    ),
    statistic = all_categorical() ~ "{p}% ({n}/{N})",
    percent = "row",
    digits = all_categorical() ~ c(1, 0, 0)
  ) |> 
  modify_column_hide("stat_1") |> 
  modify_header("stat_2" ~ "**Pratique d'un sport**")
tbl_desc
```

## Régressions univariables

```{r}
#| message: false
#| output-location: column
tbl_uni <-
  d |>
  tbl_uvregression(
    y = sport,
    include = c(
      sexe, groupe_ages, etudes,
      relig, heures.tv
    ),
    method = glm,
    method.args = list(family = binomial)
  )
tbl_uni
```

## Régressions univariables

```{r}
#| message: false
#| output-location: column
#| code-line-numbers: "11"
tbl_uni <-
  d |>
  tbl_uvregression(
    y = sport,
    include = c(
      sexe, groupe_ages, etudes,
      relig, heures.tv
    ),
    method = glm,
    method.args = list(family = binomial),
    exponentiate = TRUE
  )
tbl_uni
```

## Régressions univariables

```{r}
#| message: false
#| output-location: column
#| code-line-numbers: "13"
tbl_uni <-
  d |>
  tbl_uvregression(
    y = sport,
    include = c(
      sexe, groupe_ages, etudes,
      relig, heures.tv
    ),
    method = glm,
    method.args = list(family = binomial),
    exponentiate = TRUE
  ) |> 
  modify_column_hide("stat_n")
tbl_uni
```

## Régression multivariable

```{r}
#| message: false
#| output-location: column
mod <- glm(
  sport ~ sexe + groupe_ages + etudes + relig + heures.tv,
  family = binomial,
  data = d
)
mod
```

## Régression multivariable

```{r}
#| message: false
#| output-location: column
#| code-line-numbers: "6"
mod <- glm(
  sport ~ sexe + groupe_ages + etudes + relig + heures.tv,
  family = binomial,
  data = d
)
mod2 <- step(mod, trace = 0)
mod2
```

## Régression multivariable

```{r}
#| message: false
#| output-location: column
#| code-line-numbers: "7,8,9,10"
mod <- glm(
  sport ~ sexe + groupe_ages + etudes + relig + heures.tv,
  family = binomial,
  data = d
)
mod2 <- step(mod, trace = 0)
tbl_multi <-
  mod2 |> 
  tbl_regression()
tbl_multi
```

## Régression multivariable

```{r}
#| message: false
#| output-location: column
#| code-line-numbers: "9"
mod <- glm(
  sport ~ sexe + groupe_ages + etudes + relig + heures.tv,
  family = binomial,
  data = d
)
mod2 <- step(mod, trace = 0)
tbl_multi <-
  mod2 |> 
  tbl_regression(exponentiate = TRUE)
tbl_multi
```

## Tableau synthétique

```{r}
#| message: false
#| output-location: column
list(tbl_desc, tbl_uni, tbl_multi) |> 
  tbl_merge()
```

## Tableau synthétique

```{r}
#| message: false
#| output-location: column
#| code-line-numbers: "3,4,5,6,7"
list(tbl_desc, tbl_uni, tbl_multi) |> 
  tbl_merge(
    tab_spanner = c(
      NA,
      "**Régressions univariables**",
      "**Régression multivariable**"
    )
  )
```

## Tableau synthétique

```{r}
#| message: false
#| output-location: column
#| code-line-numbers: "9"
list(tbl_desc, tbl_uni, tbl_multi) |> 
  tbl_merge(
    tab_spanner = c(
      NA,
      "**Régressions univariables**",
      "**Régression multivariable**"
    )
  ) |> 
  bold_labels()
```
