# Mettre en forme des nombres {#sec-formater-nombre}

Dans les chapitres suivants, nous aurons régulièrement besoin, pour produire des tableaux ou des figures propres, de **fonctions de formatage** qui permettent de transformer des valeurs numériques en chaînes de texte.

La fonction **R** de base est `format()` mais de nombreux autres packages proposent des variations pour faciliter cette opération. Le plus complet est probablement `{scales}` et, notamment, ses fonctions `scales::label_number()` et `scales::number()`.

Elles ont l'air très similaires et partagent un grand nombre de paramètres en commun. La différence est que `scales::number()` a besoin d'un vecteur numérique en entrée qu'elle va mettre en forme, tandis que que `scales::label_number()` renvoie une fonction que l'on pourra ensuite appliquer à un vecteur numérique.

```{r}
library(scales)
x <- c(0.0023, .123, 4.567, 874.44, 8957845)
number(x)

f <- label_number()
f(x)
label_number()(x)
```

Dans de nombreux cas de figure (par exemple pour un graphique `{ggplot2}` ou un tableau `{gtsummary}`), il sera demandé de fournir une fonction de formatage, auquel cas on aura recours aux fonctions de `{scales}` préfixées par `label_*()` qui permettent donc de générer une fonction personnalisée.

## `label_number()`

`scales::label_number()` est la fonction de base de mise en forme de nombres dans `{scales}`, une majorité des autres fonctions faisant appel à `scales::label_number()` et partageant les mêmes arguments.

Le paramètre `accurary` permets de définir le niveau d'arrondi à utiliser. Par exemple, `.1` pour afficher une seule décimale. Il est aussi possible d'indiquer un nombre qui n'est pas une puissance de 10 (par exemple `.25`). Si on n'indique rien (`NULL`), alors `scales::label_number()` essaiera de deviner un nombre de décimales pertinent en fonction des valeurs du vecteur de nombres à mettre en forme.

```{r}
label_number(accuracy = NULL)(x)
label_number(accuracy = .1)(x)
label_number(accuracy = .25)(x)
label_number(accuracy = 10)(x)
```

L'option `scale` permets d'indiquer un facteur multiplicatif à appliquer avant de mettre en forme. On utilisera le plus souvent les options `prefix` et `suffix` en même temps pour indiquer les unités.

```{r}
label_number(scale = 100, suffix = "%")(x) # pour cent
label_number(scale = 1000, suffix = "\u2030")(x) # pour mille
label_number(scale = .001, suffix = " milliers", accuracy = .1)(x)
```

Les arguments `decimal.mark` et `big.mark` permettent de définir, respectivement, le séparateur de décimale et le séparateur de milliers. Ainsi, pour afficher des nombres <q>à la française</q> (virgule pour les décimales, espace pour les milliers) :

```{r}
label_number(decimal.mark = ",", big.mark = " ")(x)
```

Note : il est possible d'utiliser `small.interval` et `small.mark` pour ajouter des séparateurs parmi les décimales.

```{r}
label_number(accuracy = 10^-9, small.mark = "|", small.interval = 3)(x)
```

Les options `style_positive` et `style_negative` permettent de personnaliser la manière dont les valeurs positives et négatives sont mises en forme.

```{r}
y <- c(-1.2, -0.3, 0, 2.4, 7.2)
label_number(style_positive = "plus")(y)
label_number(style_negative = "parens")(y)
```

L'option `scale_cut` permet d'utiliser, entre autres, les [préfixes du Système international d'unités](https://fr.wikipedia.org/wiki/Pr%C3%A9fixes_du_Syst%C3%A8me_international_d%27unit%C3%A9s) les plus proches et arrondi chaque valeur en fonction, en ajoutant la précision correspondante. Par exemple, pour des données en grammes :

```{r}
y <- c(.000004536, .01245, 2.3456, 47589.14, 789456244)
label_number(scale_cut = cut_si("g"), accuracy = .1)(y)
```

## Les autres fonctions de `{scales}`

### `label_comma()`

`scales::label_comma()` (et `scales::comma()`) est une variante de `scales::label_number()` qui, par défaut, affiche les nombres à l'américaine, avec une virgule comme séparateur de milliers.

```{r}
label_comma()(x)
```

### `label_percent()`

`scales::label_percent()` (et `scales::percent()`) est une variante de `scales::label_number()` qui affiche les nombres sous formes de pourcentages (les options par défaut sont `scale = 100, suffix = "%"`).

```{r}
label_percent()(x)
```

On peut utiliser cette fonction pour afficher des résultats en pour mille (le [code Unicode](https://unicode-table.com/fr/2030/) du symbole ‰ étant u2030) :

```{r}
label_percent(scale = 1000, suffix = "\u2030")(x)
```

### `label_dollar()`

`scales::label_dollar()` est adapté à l'affichage des valeurs monétaires.

```{r}
label_dollar()(x)
label_dollar(prefix = "", suffix = " €", accuracy = .01, big.mark = " ")(x)
```

L'option `style_negative` permet d'afficher les valeurs négatives avec des parenthèses, convention utilisée dans certaines disciplines.

```{r}
label_dollar()(c(12.5, -4, 21, -56.36))
label_dollar(style_negative = "parens")(c(12.5, -4, 21, -56.36))
```

### `label_pvalue()`

`scales::label_pvalue()` est adapté pour la mise en forme de p-valeurs.

```{r}
label_pvalue()(c(0.000001, 0.023, 0.098, 0.60, 0.9998))
label_pvalue(accuracy = .01, add_p = TRUE)(c(0.000001, 0.023, 0.098, 0.60))
```

### `label_scientific()`

`scales::label_scientific()` affiche les nombres dans un format scientifique (avec des puissances de 10).

```{r}
label_scientific(unit = "g")(c(.00000145, .0034, 5, 12478, 14569787))
```

### `label_bytes()`

`scales::label_bytes()` mets en forme des tailles exprimées en octets, utilisant au besoin des multiples de 1024.

```{r}
b <- c(478, 1235468, 546578944897)
label_bytes()(b)
label_bytes(units = "auto_binary")(b)
```

### `label_ordinal()`

`scales::``label_ordinal``()` permets d'afficher des rangs ou nombres ordinaux. Plusieurs langues sont disponibles.

```{r}
label_ordinal()(1:5)
label_ordinal(rules = ordinal_french())(1:5)
label_ordinal(rules = ordinal_french(gender = "f", plural = TRUE))(1:5)
```

### `label_date()`, `label_date_short()` & `label_time()`

`scales::label_date()`, `scales::label_date_short()` et `scales::label_time()` peuvent être utilisées pour la mise en forme de dates.

```{r}
label_date()(as.Date("2020-02-14"))
label_date(format = "%d/%m/%Y")(as.Date("2020-02-14"))
label_date_short()(as.Date("2020-02-14"))
```

La mise en forme des dates est un peu complexe. Ne pas hésiter à consulter le fichier d'aide de la fonction `base::strptime()` pour plus d'informations.

### `label_wrap()`

La fonction `scales::label_wrap()` est un peu différente. Elle permets d'insérer des retours à la ligne (`\n`) dans des chaines de caractères. Elle tient compte des espaces pour identifier les mots et éviter ainsi des coupures au milieu d'un mot.

```{r}
x <- "Ceci est un texte assez long et que l'on souhaiterait afficher sur plusieurs lignes. Cependant, on souhaite éviter que des coupures apparaissent au milieu d'un mot."
label_wrap(80)(x)
label_wrap(80)(x) |> message()
label_wrap(40)(x) |> message()
```

## Les fonctions de formatage de `{gtsummary}`

Véritable couteau-suisse du statisticien, le package `{gtsummary}` sera largement utilisé dans les prochains chapitres pour produire des tableaux statistiques <q>prêts à être publiés</q>.

Ce package utilise par défaut ses propres fonctions de formatage mais, au besoin, il sera toujours possible de lui transmettre des fonctions de formatage créées avec `{scales}`.

### `style_number()`

Fonction de base, `gtsummary::style_number()` accepte les paramètres `big.mark` (séparateur de milliers), `decimal.mark` (séparateur de décimales) et `scale` (facteur d'échelle). Le nombre de décimales se précisera quant à lui avec `digits` où l'on indiquera le nombre de décimales souhaité.

```{r}
library(gtsummary)
x <- c(0.123, 0.9, 1.1234, 12.345, -0.123, -0.9, -1.1234, -132.345)
style_number(x, digits = 1)
```

::: callout-tip
Nous verrons dans le chapitre sur les statistiques univariées (cf. @sec-theme-gtsummary) la fonction `gtsummary::theme_gtsummary_language()` qui permet de fixer globalement le séparateur de milliers et celui des décimales, afin de changer les valeurs par défaut de l'ensemble des fonctions de formatage de `{gtsummary}`.

Il est important de noter que cela n'a aucun effet sur les fonctions de formatage de `{scales}`.
:::

::: callout-caution
`gtsummary::style_number()` est directement une fonction de formatage (comme `scales::number()`) et non une fonction qui génère une fonction de formatage (comme `scales::label::number()`).

Pour créer une fonction de formatage personnalisée, on pourra avoir recours à `purrr::partial()` qui permet d'appeler <q>partiellement</q> une fonction et qui renvoie une nouvelle fonction avec des paramètres par défaut personnalisés.

```{r}
fr <- style_number |>
  purrr::partial(decimal.mark = ",", digits = 1)
fr(x)
```
:::

### `style_sigfig()`

Variante de `gtsummary::style_number()`, `gstummary::style_sigfig()` arrondi les valeurs transmises pour n'afficher qu'un nombre choisi de chiffres significatifs. Le nombre de décimales peut ainsi varier.

```{r}
style_sigfig(x)
style_sigfig(x, digits = 3)
```

### `style_percent()`

La fonction `gtsummary::style_percent()` a un fonctionnement un peu différent de celui de `scales::label_percent()`. Par défaut, le symbole `%` n'est pas affiché (mais paramétrable avec `symbol = TRUE`. Par défaut, une décimale est affichée pour les valeurs inférieures à 10% et aucune pour celles supérieures à 10%. Un symbole `<` est ajouté devant les valeurs strictement positives inférieures à 0,1%.

```{r}
v <- c(0, 0.0001, 0.005, 0.01, 0.10, 0.45356, 0.99, 1.45)
label_percent(accuracy = .1)(v)
style_percent(v)
style_percent(v, symbol = TRUE)
style_percent(v, digits = 1)
```

### `style_pvalue()`

La fonction `gtsummary::style_pvalue()` est similaire à `scales::label_pvalue()` mais adapte le nombre de décimales affichées,

```{r}
p <- c(0.000001, 0.023, 0.098, 0.60, 0.9998)
label_pvalue()(p)
style_pvalue(p)
style_pvalue(p, prepend_p = TRUE)
```

### `style_ratio()`

Enfin, `gtsummary::style_ratio()` est adaptée à l'affichage de ratios.

```{r}
r <- c(0.123, 0.9, 1.1234, 12.345, 101.234, -0.123, -0.9, -1.1234, -12.345, -101.234)
style_ratio(r)
```

## Bonus : `signif_stars()` de `{ggstats}`

La fonction `ggstats::signif_stars()` de `{ggstats}` permet d'afficher des p-valeurs sous forme d'étoiles de significativité. Par défaut, trois astérisques si p \< 0,001, deux si p \< 0,01, une si p \< 0,05 et un point si p \< 0,10. Les valeurs sont bien sur paramétrables.

```{r}
p <- c(0.5, 0.1, 0.05, 0.01, 0.001)
ggstats::signif_stars(p)
ggstats::signif_stars(p, one = .15, point = NULL)
```

## 
