# Attributs {#sec-attributs}

Les objets **R** peuvent avoir des <q>attributs</q> qui correspondent en quelque sorte à des métadonnées associées à l'objet en question. Techniquement, un attribut peut être tout type d'objet **R** (un vecteur, une liste, une fonction...).

Parmi les attributs les plus courants, on retrouve notamment :

-   `class` : la classe de l'objet
-   `length` : sa longueur
-   `names` : les noms donnés aux éléments de l'objet
-   `levels` : pour les facteurs, les étiquettes des différents niveaux
-   `label` : une étiquette de variable

La fonction `attributes()` permet de lister tous les attributs associés à un objet.

```{r}
attributes(iris)
```

Pour accéder à un attribut spécifique, on aura recours à `attr()` en spécifiant à la fois l'objet considéré et le nom de l'attribut souhaité.

```{r}
iris |> attr("names")
```

Pour les attributs les plus courants de **R**, il faut noter qu'il existe le plus souvent des fonctions spécifiques, comme `class()`, `names()` ou `row.names()`.

```{r}
class(iris)
names(iris)
```

La fonction `attr()`, associée à l'opérateur d'assignation (`<-`) permet également de définir ses propres attributs.

```{r}
attr(iris, "perso") <- "Des notes personnelles"
attributes(iris)
attr(iris, "perso")
```
